ACORDAO-COMPLETO-2533538

ACÓRDÃO 2019/2022 ATA 13/2022 - SEGUNDA CÂMARA

VISTOS, relatados e discutidos estes autos de embargos de declaração opostos por Ruberval Alves Leite, servidor aposentado do Tribunal Superior do Trabalho (TST) , por meio dos quais se insurge contra o Acórdão 8309/2021-TCU-Segunda Câmara, relator Ministro Raimundo Carreiro, que negou provimento a pedido de reexame interposto do Acórdão 5437/2020-TCU-Segunda Câmara, relator Ministro André Luís de Carvalho, o qual, por seu turno, julgou ilegal o ato de concessão de aposentadoria do interessado e negou-lhe registro,
ACORDAM os Ministros do Tribunal de Contas da União, reunidos em sessão da Segunda Câmara, com base no art. 34 da Lei 8.443/1992, c/c o art. 287 do Regimento Interno, e diante das razões expostas pelo Relator, em
9.1. conhecer dos embargos de declaração para, no mérito, rejeitá-los;
9.2. dar ciência desta deliberação ao embargante, informando que o teor integral das peças que o integram poderá ser obtido no endereço eletrônico www.tcu.gov.br/acordaos e que o acesso às demais peças do processo pode ser obtido no endereço eletrônico deste Tribunal, opção "vista eletrônica".

Embargos de declaração interposto  por Ruberval Alves Leite, ex-servidor do TST, por meio do qual se insurge contra o Acórdão 8.309/2021-TCU-2ª Câmara, rel. Ministro Raimundo Carreiro (peça 30), o qual foi prolatado na Sessão de 15/6/2021-Telepresencial e inserto na Ata 20/2021-2ª Câmara.

Segunda Câmara

Tribunal Superior do Trabalho.

3. Recorrente: Ruberval Alves Leite (XXX.437.311-XX).

13.1. Ministros presentes: Bruno Dantas (Presidente), Augusto Nardes e Antonio Anastasia (Relator).
13.2. Ministro-Substituto convocado: Marcos Bemquerer Costa.
13.3. Ministro-Substituto presente: André Luís de Carvalho.

ANTONIO ANASTASIA

Ministro Raimundo Carreiro.

Tratam os autos de embargos de declaração opostos por Ruberval Alves Leite, servidor aposentado do TST, por meio do qual se insurge contra o Acórdão 8309/2021-TCU-Segunda Câmara, rel. Ministro Raimundo Carreiro (peça 30) . 
2.	Transcrevo a seguir, com ajustes de forma, nos termos do art. 1º, § 3º, inciso I, da Lei nº 8.443/92, a instrução lavrada no âmbito da Secretaria de Recursos/Serur (peça 46) , cujo pronunciamento obteve a concordância do Diretor da subunidade (peça 47) .
"INTRODUÇÃO 
1.	Trata-se de embargos de declaração opostos por Ruberval Alves Leite, ex-servidor do TST, por meio do qual se insurge contra o Acórdão 8309/2021-TCU-Segunda Câmara, rel. Ministro Raimundo Carreiro (peça 30) , o qual foi prolatado na Sessão de 15/6/2021-Telepresencial e inserto na Ata 20/2021-2ª Câmara. 
1.1.	A deliberação embargada apresenta o seguinte teor: 
VISTOS, relatados e discutidos estes autos de pedido de reexame interposto pelo Sr. Ruberval Alves Leite, em face do Acórdão 5437/2020-TCU-Segunda Câmara, Ministro-Substituto André Luís de Carvalho, que considerou ilegal o ato de aposentadoria do interessado, negando-lhe o registro; 
ACORDAM os Ministros do Tribunal de Contas da União, reunidos em Sessão da Segunda 
Câmara, nos termos do art. 71, III e IX, da Constituição de 1988, dos arts. 1º, V, 39, II, e 45 da Lei nº 8.443, de 1992, e dos arts. 260, § 1º, e 262, § 2º, do RITCU. ante as razões expostas pelo Relator, em: 
9.1.	conhecer do pedido de reexame interposto por Ruberval Alves Leite e, no mérito, negarlhe provimento;  
9.2.	dar ciência do Acórdão que for prolatado ao recorrente e aos órgãos/entidades interessados, ressaltando-se que o Relatório e o Voto que o fundamentarem podem ser consultados no endereço www.tcu.gov.br/acordaos, no dia seguinte ao de sua oficialização (grifos acrescidos) . 
1.2.	Para maior clareza, traz-se à colação o dispositivo do Acórdão 5437/2020-TCU-Segunda Câmara (peça 9) : 
VISTOS, relatados e discutidos estes autos de aposentadoria deferida em favor de Ruberval Alves Leite pela administração do Tribunal Superior do Trabalho; 
ACORDAM os Ministros do Tribunal de Contas da União, reunidos em Sessão da 2ª¿Câmara, nos termos do art. 71, III e IX, da Constituição de 1988, dos arts. 1º, V, 39, II, e 45 da Lei nº 8.443, de 1992, e dos arts.¿260, § 1º, e 262, §¿2º, do RITCU, ante as razões expostas pelo Relator, em: 
9.1.	considerar ilegal o ato inicial de aposentadoria em favor de Ruberval Alves Leite (à Peça 2 sob o nº 20788401-04-2016-000126-0) , negando-lhe o respectivo registro; 
9.2.	dispensar o ressarcimento das quantias percebidas indevidamente, mas de boa-fé, em consonância com a Súmula nº 106 do TCU;  
9.3.	determinar que, no prazo de 15 (quinze) dias contados da ciência desta deliberação, a administração do Tribunal Superior do Trabalho adote as seguintes medidas:  
9.3.1.	faça cessar os pagamentos decorrentes do ato ora considerado ilegal, sob pena de responsabilidade solidária da autoridade administrativa omissa, nos termos do art. 71, IX, da Constituição de 1988 e do art.¿262, caput, do RITCU;   
9.3.2.	dê ciência desta deliberação ao interessado, alertando-o de que o efeito suspensivo proveniente da eventual interposição do subsequente recurso junto ao TCU não o eximirá da devolução dos valores percebidos indevidamente após a notificação, diante do não provimento desse recurso, devendo encaminhar os comprovantes da correspondente notificação ao TCU no prazo de 30 (trinta) dias; 
9.3.3.	reavalie e, se for o caso, promova a efetiva alteração da parcela inerente à incorporação de "quintos" de função originalmente concedida diante da eventual necessidade de absorção dessa parcela pelas subsequentes modificações legais produzidas sobre a estrutura remuneratória da correspondente carreira, em sintonia, assim, com a deliberação proferida pelo Supremo Tribunal Federal no bojo do RE 638.115 durante a Sessão de 18/12/2019; devendo se manifestar anual e conclusivamente sobre o cumprimento, ou não, desse item do acórdão em item específico no seu Relatório de Gestão em cada exercício financeiro;  
9.3.4.	promova a efetiva implementação das futuras absorções da parcela inerente à incorporação de "quintos" de função em face das supervenientes modificações legais produzidas sobre a estrutura remuneratória da correspondente carreira, em observância, então, à deliberação proferida pelo Supremo Tribunal Federal no bojo do RE 638.115 durante a Sessão de 18/12/2019; devendo se manifestar anual e conclusivamente sobre o cumprimento, ou não, desse item do acórdão em item específico no seu Relatório de Gestão em cada exercício financeiro;  
9.3.5.	encaminhe a este Tribunal, nos termos do art. 262, § 2º, do RITCU, o novo ato de concessão da aludida aposentadoria, sem a ilegalidade indicada nesta deliberação, para que seja submetido à apreciação pelo TCU, na forma do art. 260, caput, do RITCU; 
9.4.	determinar que o órgão de controle interno junto ao Tribunal Superior do Trabalho verifique o efetivo cumprimento dos itens 9.3.3 e 9.3.4 deste Acórdão, devendo se manifestar anual e conclusivamente sobre o aludido cumprimento, ou não, desses itens do acórdão em item específico no seu Relatório de Auditoria de Gestão a partir da análise do correspondente Relatório de Gestão em cada exercício financeiro;  
9.5.	determinar que a unidade técnica adote as seguintes medidas:  
9.5.1.	envie a cópia do presente Acórdão, com o Relatório e a Proposta de Deliberação, à administração e, ainda, ao órgão de controle interno do Tribunal Superior do Trabalho, para ciência e efetivo cumprimento aos itens 9.3 e 9.4 deste Acórdão;¿e  
9.5.2.	arquive o presente processo, sem prejuízo de promover o monitoramento da determinação proferida pelo item 9.3 deste Acórdão, representando ao TCU, se necessário (grifos acrescidos) . 
HISTÓRICO  
2. O ato de aposentadoria do embargante foi julgado ilegal, em virtude de constar a incorporação da parcela vulgarmente conhecida como "opção" (vide ato de peça 2) . 
ADMISSIBILIDADE 
3. Reitera-se o exame de admissibilidade realizado por esta Secretaria (peça 44) , que concluiu pelo conhecimento dos presentes embargos, com fulcro no artigo 34, § 2º, da Lei 8.443, de 1992 e no artigo 287, § 3º, do RI/TCU, suspendendo-se os efeitos do subitem 9.1 do Acórdão 8309/2021-TCU-Segunda Câmara.  
EXAME DE MÉRITO
4.              Delimitação 
Constitui objeto dos presentes embargos definir se: 
a)	houve omissão ao não se considerar que os artigos 2º e 11 da Lei 8.911/1994, bem como o Acórdão 2076/2005-TCU-Plenário, asseguram a percepção da opção; 
b)	houve omissão quanto ao argumento da incidência da contribuição previdenciária sobre a parcela "opção". 
5.	Dos artigos 2º e 11 da Lei 8.911/1994 e do Acórdão 2076/2005-TCU-Plenário 5.1. O embargante aduz que o acórdão recorrido teria sido omisso quanto à incidência dos artigos 2º e 11 da Lei 8.911/1994, bem como do Acórdão 2076/2005-TCU-Plenário, com base nos seguintes argumentos:  
5.2. Convém destacar que cumpriu os requisitos estabelecidos no art. 2º e 11 da Lei 8.911/1994 e do Acórdão 2076/2005-TCU-Plenário, tendo ocupado diversos cargos por mais de 10 (dez) anos interpolados, até a data de 18 de janeiro de 2005, dos quais a Função Gratificada, símbolo FC-4, por período superior a dois anos. 
Análise: 
5.2. É sobremodo importante destacar que o art. 11 da Lei 8.911/1994, ao dispor que "A vantagem de que trata esta Lei integra os proventos de aposentadoria e pensões", refere-se à vantagem dos quintos, e não da opção. 
5.3. No que tange ao Acórdão 2076/2005-TCU-Plenário, esta unidade técnica enfrentou e rejeitou a sua incidência ao caso em apreço, o que foi acolhido pelo relator do Acórdão 8309/2021-TCU-Segunda Câmara. De fato, consta no relatório desse último acórdão a seguinte fundamentação: 
7.5. No que tange à jurisprudência superada deste Tribunal, observa-se que os juízes são independentes e somente se submetem à lei, e não à jurisprudência. Sobre o tema, traz-se à colação a doutrina de Jorge Luiz Souto Maior e Valdete Souto Severo:  
 (...) o juiz tem o dever de se rebelar, de reagir, de não ceder, de reafirmar a sua independência, pois é isto que a humanidade, que debruçou sobre o direito toda a regulação das relações de poder, espera dele. Um juiz que, por conveniência, se curva ao entendimento de outros juízes, proferindo decisões contrárias à sua convicção jurídica; que, por comodidade, aplica uma lei que fere a Constituição ou algum preceito dos direitos humanos ou direitos fundamentais; que, por receio de qualquer natureza ou medo, acaba cumprindo uma "ordem" ilegal; ou que, meramente, se abstém de "denunciar" as ameaças que sofra com relação à sua independência; que não exerce com liberdade e responsabilidade as suas atribuições, deixa de ser digno da função que exerce, perde, enfim, na essência, a designação de um autêntico magistrado e quem perde com isto é toda a sociedade (in O Processo do Trabalho como instrumento do Direito do Trabalho e as ideias fora de lugar do Novo CPC. São Paulo: LTr, 2015, p. 107-108)  
7.6. Acrescente-se a doutrina de Mauro Schiavi:  
Hodiernamente se exige uma postura mais ativa do Juiz para garantir os resultados práticos do processo. A efetividade do processo depende não só de um Juiz imparcial e independente, mas, também, de um magistrado mais ousado, comprometido com a justiça e com os resultados úteis do processo (in Manual de Direito Processual do Trabalho, 4ª. Ed., São Paulo: LTr, 2011, p. 698) .  
7.7. Corroborando essas ideias, registra-se o conselho de Benedito Calheiros Bonfim:  
A dócil submissão à jurisprudência estiola o espírito criador do advogado e do juiz. São os descontentes e os inconformados os propulsores do progresso, raciocínio válido também no campo da ciência do Direito (in Conselhos aos jovens advogados, 3ª Ed., Niterói, RJ: Impetus, 2012, p. 187) .  
7.8. De fato, a democracia se faz com respeito à diferença e com divergências. Assim, continua Fábio Konder Comparato:  
A independência funcional da magistratura, assim entendida, é uma garantia institucional do regime democrático. O conceito institucional foi elaborado pela doutrina publicista alemã à época da República de Weimar, para designar as fontes de organização dos Poderes Públicos, cuja função é assegurar o respeito aos direitos subjetivos fundamentais, declarados na Constituição (grifos acrescidos) (apud Jorge Luiz Souto Maior e Valdete Souto Severo, in O Processo do Trabalho como instrumento do Direito do Trabalho e as ideias fora de lugar do Novo CPC. São Paulo: LTr, 2015, p. 114) . 
7.9. Observa-se que a submissão dos juízes somente à lei não é uma idiossincrasia do Direito brasileiro, mas encontra ressonância na Alemanha, na Áustria, na Dinamarca, na Espanha, na França, na Grécia, na Irlanda, na Itália e em Portugal, conforme pontuam Jorge Luiz Souto Maior e Valdete Souto Severo:  
Na Alemanha, há disposição expressa no sentido de que "os juízes são independentes e somente se submetem à lei" (art. 97) . Na Áustria, "Os juízes são independentes no exercício de suas funções judiciárias" (art. 87) . Na Dinamarca, "No exercício de suas funções os magistrados devem se conformar à lei" (art. 64) . Na Espanha, "A justiça emana do povo e ela é administrada em nome do rei por juízes e magistrados que constituem o poder judiciário e são independentes, inamovíveis, responsáveis e submetidos exclusivamente ao império da lei" (art. 117) . Há também norma dispondo que "Toda pessoa tem o direito de obter a proteção efetiva dos juízes e tribunais para exercer seus direitos e seus interesses legítimos, sem que em nenhum caso esta proteção possa lhe ser recursada" (art. 24) .  
No mesmo pórtico, o ordenamento jurídico francês prevê: "O presidente da República é garante da independência da autoridade judiciária. Ele é assistido pelo Conselho superior da magistratura. Uma lei orgânica traz estatuto dos magistrados. Os magistrados de carreira são inamovíveis" (art. 64) . Na Grécia, há disposição no sentido de que: "A justiça é composta por tribunais constituídos de magistrados de carreira que possuem independência funcional e pessoal" (art. 87-1) e de que "No exercício de suas funções, os magistrados são submetidos somente à Constituição e às leis; eles não são, em nenhum caso, obrigados a se submeter a disposições contrárias à Constituição" (art. 87-2) . Na Irlanda, "Os juízes são independentes no exercício de suas funções judiciárias e submetidos somente à presente Constituição e à lei (art. 35-2) . Na Itália: "A justiça é exercida em nome do povo. Os juízes se submetem apenas à lei" (art. 101) . Em Portugal, "os juízes são inamovíveis. Eles não poderão ser multados, suspensos, postos em disponibilidade ou exonerados de suas funções fora dos casos previstos pela lei" (art. 218-1) . E mais: "os juízes não podem ser tidos por responsáveis de suas decisões, salvo exceções consignadas na lei" (art. 218- 2) (in O Processo do Trabalho como instrumento do Direito do Trabalho e as ideias fora de lugar do Novo CPC. São Paulo: LTr, 2015, p.115) .  
7.10. Ante esses ponderosos argumentos, entende-se que este Tribunal deve interpretar o regramento da "opção" de acordo com as regras de Hermenêutica, e não guiado por precedentes jurisprudenciais oscilantes e superados, que não informam um norte seguro a ser seguido. Nesse sentir, não há que se falar em violação ao princípio da isonomia.  
7.11. Ademais, observa-se que a jurisprudência deste tribunal sedimentou-se no sentido da irregularidade do pagamento da parcela opção juntamente com quintos, conforme se extrai de centenas de julgados desta Casa, trazendo-se, a título meramente ilustrativo, os seguintes Acórdãos: 1.255/2020, Relator Marcos Bemquerer; 2.793/2019, Relatora Ana Arraes; e 2.646/2019, Relator Vital do Rêgo - todos do Plenário; 6.860/2020, Relator Benjamin Zymler; 6.696/2020, Relator Walton Alencar Rodrigues; e 6.674/2020, Relator Weder de Oliveira - todos da 1ª Câmara; e 6.731/2020, Relator André de Carvalho; 6.574/2020, Relator Augusto Nardes; e 6.178/2020, Relator Raimundo Carreiro - todos da 2ª Câmara.  
5.4. Quanto ao direito adquirido à percepção da parcela opção, vêm à balha os seguintes excertos do relatório do Acórdão 8309/2021-TCU-Segunda Câmara: 
8.3. A aposentadoria deve observar as regras vigentes no momento da implementação de todos os requisitos legais para a concessão do benefício previdenciário, motivo pelo qual não é possível entender que o servidor tenha algum direito adquirido a determinada vantagem paga na aposentadoria até que lhe seja assegurado o próprio direito à inativação.  
8.4. Portanto, sob o ponto de vista legal, o cumprimento das exigências do art. 193 da Lei 8.112/1990, por si só, é irrelevante e não produz consequências jurídicas caso não tenham sido atendidos os requisitos para a constituição da situação jurídica na qual a vantagem é devida: a aposentadoria.  
8.5. É nesse sentido o disposto no art. 7º da Lei 9.624/1998 (grifos acrescidos) :  
Art. 7º É assegurado o direito à vantagem de que trata o art. 193 da Lei nº 8.112, de 1990, aos servidores que, até 19 de janeiro de 1995, tenham completado todos os requisitos para obtenção de aposentadoria dentro das normas até então vigentes. 
Parágrafo único. A aplicação do disposto no caput exclui a incorporação a que se referia o art. 62 e as vantagens previstas no art. 192 da Lei nº 8.112, de 1990 (grifos acrescidos) .  
5.5. 	Nesse sentir, opina-se no sentido de que não há a omissão apontada pelo embargante. 
6.	Da contribuição previdenciária 
6.1. O embargante aduz que teria incidido a contribuição previdenciária sobre a parcela "opção", o que não teria sido examinado no acórdão a quo, caracterizando omissão. Para tanto, apresenta os seguintes argumentos: 
6.2. O segundo aspecto levado a efeito no Relatório que resultou no Acórdão 5437/2020-TCU-Segunda Câmara e que foram as razões para o julgamento pela ilegalidade da aposentadoria com a "opção do cargo/função - art. 2º da Lei 8.911/94", deu-se em razão de não haver incidência de contribuição previdenciária na atividade, resultando no descumprimento do disposto no art. 40, caput e § 2º da Constituição Federal. 
6.3. Houve a devida contribuição da parcela de retribuição pelo exercício da referida função comissionada, até a entrada em vigor da Lei 9.781/1999, em razão do cargo que exerci, que foi anterior a referida data, assim caso o referido cargo não integre meus proventos de aposentadoria, certamente estará se caracterizando enriquecimento ilícito da Administração. 
6.4. Também explicitei, em resposta aos argumentos trazidos no Relatório do Acordão 5437/2020, que, se por alguma razão em algum mês do interregno do cargo exercido não tenha ocorrido a contribuição, o foi tão somente por ato unilateral da Administração, já que a retenção ao regime de previdência é feita de forma compulsória, cabendo ao Empregador seu recolhimento. O que não impede ser facultado ao servidor o recolhimento, caso se comprove quaisquer ausência de recolhimento. 
Análise: 
6.5. A contribuição previdenciária sobre a parcela opção foi enfrentada por esta unidade técnica, a qual rejeitou a sua incidência ao caso em apreço, o que foi acolhido pelo relator do Acórdão 8309/2021-TCU-Segunda Câmara. De fato, consta no relatório desse último acórdão a seguinte fundamentação: 
6.2. A jurisprudência do TCU é pacífica no sentido de que é "vedado ao servidor público carrear para os proventos da aposentadoria ou para a pensão por ele instituída parcela da remuneração sobre a qual não incidiu desconto previdenciário" (Acórdão 5919/2019-TCU-Primeira Câmara, de relatoria do ministro Benjamin Zymler, entre outros) .  
6.3. Ainda sobre essa questão, vem à baila as judiciosas considerações do Excelentíssimo Senhor Ministro Benjamin Zymler, por ocasião da apreciação do TC Processo 001.928/2019-8 (Acórdão 5919/2019-TCU-Primeira Câmara, Sessão de 23/7/2019) :  
9.	(...) As parcelas remuneratórias decorrentes do exercício das funções comissionadas deixaram de constituir base de incidência para a contribuição previdenciária desde 16/12/1998, motivo pelo qual também não podem integrar os proventos de aposentadoria.  
10.	Nessa linha, a própria legislação editada após a EC 20/1998 não previa a incidência de contribuição previdenciária sobre as funções de confiança e assemelhados, como se depreende do art. 1º da Lei 9.783, publicada em 28/1/1999, na sequência da aprovação da EC 20/1998 (grifos acrescidos) :  
"Art. 1º. A contribuição social do servidor público civil, ativo e inativo, e dos pensionistas dos três Poderes da União, para a manutenção do regime de previdência social dos seus servidores, será de onze por cento, incidente sobre a totalidade da remuneração de contribuição, do provento ou da pensão. (Vide Lei nº 10.887, de 2004) Vide ADIN 2010, de 1999  
Parágrafo único. Entende-se como remuneração de contribuição o vencimento do cargo efetivo, acrescido das vantagens pecuniárias permanentes estabelecidas em lei, os adicionais de caráter individual, ou quaisquer vantagens, inclusive as relativas à natureza ou ao local de trabalho, ou outra paga sob o mesmo fundamento, excluídas: (...) " 
11.	Essa matéria foi objeto da Decisão 683/2001-Plenário, prolatada em 29/8/2001, na qual o Tribunal, acolhendo a dissidência capitaneada pelo Ministro Ubiratan Aguiar, firmou o seguinte entendimento:  
"O Tribunal Pleno, diante das razões expostas pelo Redator, DECIDE conhecer da Representação formulada pela então Divisão de Pagamento - Dipag/Serec/Segedam e, tendo em vista o disposto nos arts. 40, § 12, 201, § 11, da Constituição Federal, com redação dada pela Emenda Constitucional nº 20/98, firmar o entendimento de que a retribuição pelo exercício de função comissionada não constitui parcela integrante da remuneração sobre a qual incide a contribuição social do servidor público civil ativo, a partir da vigência da Emenda Constitucional nº 20/98."  
12.	Contra essa decisão foi interposto pedido de reexame pelo Subprocurador-Geral Ubaldo Alves Caldas, que não foi conhecido (Decisão 1077/2001-Plenário) .  
6.6. 	Por conseguinte, opina-se no sentido de que não há a omissão apontada pelo embargante 
CONCLUSÃO 
7.	Da análise de mérito, conclui-se que: 
a)	não houve omissão quanto ao argumento da incidência da Lei 8.911/1994 e do Acórdão 2076/2005-TCU-Plenário ao acaso em apreço; 
b)	não houve omissão quanto ao argumento da incidência da contribuição previdenciária sobre a parcela "opção". 
7.1. 	Por conseguinte, devem-se rejeitar os presentes embargos de declaração. 
PROPOSTA DE ENCAMINHAMENTO 
8. Ante o exposto, submetem-se os autos à consideração superior, propondo-se, com fundamento no art. 48 da Lei 8.443/1992: 
a)	conhecer dos embargos e, no mérito, rejeitá-los;  
b)	informar o embargante e demais interessados do acórdão a ser proferido, destacando que o relatório e o voto que o fundamentam podem ser acessados por meio do endereço eletrônico www.tcu.gov.br/acordaos".
É o relatório.

não há

Procurador Marinus Eduardo De Vries Marsico.

APOSENTADORIA. INCORPORAÇÃO DA PARCELA "OPÇÃO" EM DESACORDO COM A REGRA DA EC 20/1998. ILEGALIDADE. ILEGALIDADE. NEGATIVA DE REGISTRO. PEDIDO DE REEXAME. ARGUMENTOS INSUFICIENTES A MODIFICAR O JULGADO. NEGATIVA DE PROVIMENTO. EMBARGOS DE DECLARAÇÃO. AUSÊNCIA DE OMISSÃO, CONTRADIÇÃO OU OBSCURIDADE. CONHECIMENTO E REJEIÇÃO.

APOSENTADORIA (APOS)

Secretaria de Recursos (Serur); Secretaria de Fiscalização de Integridade de Atos e Pagamentos de Pessoal e de Benefícios Sociais (Sefip).

Inicialmente, registro que atuo nestes autos em sucessão ao Ministro Raimundo Carreiro (art. 153 do RI/TCU) , relator da deliberação embargada.
2.	Cuida-se de embargos de declaração opostos por Ruberval Alves Leite, servidor aposentado do Tribunal Superior do Trabalho-TST, por meio dos quais se insurge contra o Acórdão 8309/2021-TCU-Segunda Câmara, relator Ministro Raimundo Carreiro (peça 30) , que negou provimento a pedido de reexame interposto do Acórdão 5437/2020-TCU-Segunda Câmara, relator Ministro André Luís de Carvalho, o qual, por seu turno, julgou ilegal o ato de concessão de aposentadoria do interessado e negou-lhe registro.
3.	O ato de aposentadoria do servidor aposentado foi julgado ilegal pela indevida inclusão da vantagem "opção" de que trata o art. 2º da Lei 8.911/1994 nos proventos de aposentadoria, uma vez que proporcionou acréscimo aos proventos em relação à última remuneração contributiva da atividade, resultando em descumprimento do disposto no art. 40, caput e § 2º, da Constituição Federal, com redação dada pela Emenda Constitucional 20/1998; e também pelo apregoamento, a partir da jurisprudência do TCU de que é vedado ao servidor público carrear para os proventos da aposentadoria ou para a pensão por ele instituída parcela da remuneração sobre a qual não incidiu desconto previdenciário.
4.	Presentes os requisitos de admissibilidade fixados no art. 34, § 2º da Lei 8.443/1992, c/c o art. 287, § 3º do RI/TCU, conheço dos embargos, em ratificação ao despacho proferido pelo Ministro Raimundo Carreiro à peça 43 e ao exame de admissibilidade procedido pela Serur às peças 44-45.
5.	O embargante alega ter havido omissão desta Corte ao não se considerar que os artigos 2º e 11 da Lei 8.911/1994, bem como o Acórdão 2076/2005-TCU-Plenário, asseguram a percepção da opção, bem como omissão quanto sao argumento da incidência da contribuição previdenciária sobre a parcela "opção.
6.	 A Secretaria de Recursos, em manifestação reproduzida no relatório precedente, manifesta-se pelo conhecimento dos embargos e, no mérito, pela sua rejeição, ao apontar que o art. 11 da Lei 8.911/1994 trata da vantagem de "quintos" e não da opção, e que os demais argumentos aduzidos pelo embargante foram devidamente enfrentados na decisão embargada.
7.	Acompanho integralmente o pronunciamento, em pareceres uniformes, da Secretaria de Recursos. 
8.	De fato, no que se refere ao Acórdão 2076/2005-TCU-Plenário, trata-se de jurisprudência superada por esta Corte de Contas, como bem assinalou a Secretaria de Recursos, e que foi enfrentada já na análise inicial da Sefip, reproduzida no relatório à peça 11, p. 2-3, bem como na análise do pedido de reexame, (peça 32, p. 2-3:
15. Isso porque, a partir desse comando constitucional, foi estabelecido um limitador a ser observado por ocasião da concessão de aposentadorias e pensões por morte, qual seja, a remuneração do servidor no cargo efetivo. Assim, nenhum servidor poderá, por ocasião de sua aposentadoria, ter proventos superiores que a remuneração do seu cargo efetivo na atividade.
16. Portanto, o alcance do entendimento exposto no Acórdão 2076/2005-TCU-Plenário se limita até o dia 16/12/1998, haja vista que, a incorporação da vantagem de opção aosproventos de aposentadoria ou pensões acarreta descumprimento do art. 40, § 2º, da Constituição Federal, com redação dada pela Emenda Constitucional 20/1998. 
17. Sobre o tema (art. 40, § 2º, da Constituição Federal) , segue abaixo decisão do Supremo Tribunal Federal no âmbito do Agravo Regimental 721.354/MG, cuja relatora foi a Ministra Ellen Gracie: 
'Revisão de pensão por morte. Cumulação: previdenciária e acidentária. (...) O quantum da pensão por morte, nos termos do art. 40, § 2º, § 7º e § 8º, não pode extrapolar a totalidade dos vencimentos da remuneração do servidor à época do seu falecimento'. [AI 721.354 AgR, rel. min. Ellen Gracie, j. 14-12-2010, 2ª T, DJE de 9-2-2011.]  
9.	De igual modo, a Serur enfrentou a mesma questão quando da análise do pedido de reexame interposto da decisão a quo, conforme transcrito no relatório à peça 32, p. 9-11:
7.10. Ante esses ponderosos argumentos, entende-se que este Tribunal deve interpretar o regramento da "opção" de acordo com as regras de Hermenêutica, e não guiado por precedentes jurisprudenciais oscilantes e superados, que não informam um norte seguro a ser seguido. Nesse sentir, não há que se falar em violação ao princípio da isonomia.
 (...) 
8.3. A aposentadoria deve observar as regras vigentes no momento da implementação de todos os requisitos legais para a concessão do benefício previdenciário, motivo pelo qual não é possível entender que o servidor tenha algum direito adquirido a determinada vantagem paga na aposentadoria até que lhe seja assegurado o próprio direito à inativação.
8.4. Portanto, sob o ponto de vista legal, o cumprimento das exigências do art. 193 da Lei 8.112/1990, por si só, é irrelevante e não produz consequências jurídicas caso não tenham sido atendidos os requisitos para a constituição da situação jurídica na qual a vantagem é devida: a aposentadoria.
8.5. É nesse sentido o disposto no art. 7º da Lei 9.624/1998 (grifos acrescidos) :
Art. 7º É assegurado o direito à vantagem de que trata o art. 193 da Lei nº 8.112, de 1990, aos servidores que, até 19 de janeiro de 1995, tenham completado todos os requisitos para obtenção de aposentadoria dentro das normas até então vigentes.
Parágrafo único. A aplicação do disposto no caput exclui a incorporação a que se referia o art. 62 e as vantagens previstas no art. 192 da Lei nº 8.112, de 1990 (grifos acrescidos) .
10.	Ausente, portanto, a alegada omissão.
11.	No que se refere à contribuição previdenciária que teria incidido sobre a parcela opção, essa objeção foi igualmente enfrentada pela Secretaria de Recursos, conforme relatório à peça 32, p. 8:
6.2. A jurisprudência do TCU é pacífica no sentido de que é "vedado ao servidor público carrear para os proventos da aposentadoria ou para a pensão por ele instituída parcela da remuneração sobre a qual não incidiu desconto previdenciário" (Acórdão 5919/2019-TCU-Primeira Câmara, de relatoria do ministro Benjamin Zymler, entre outros) .
6.3. Ainda sobre essa questão, vem à baila as judiciosas considerações do Excelentíssimo Senhor Ministro Benjamin Zymler, por ocasião da apreciação do TC Processo 001.928/2019-8 (Acórdão 5919/2019-TCU-Primeira Câmara, Sessão de 23/7/2019) : 
 (...) 
11. Essa matéria foi objeto da Decisão 683/2001-Plenário, prolatada em 29/8/2001, na qual o Tribunal, acolhendo a dissidência capitaneada pelo Ministro Ubiratan Aguiar, firmou o seguinte entendimento:
"O Tribunal Pleno, diante das razões expostas pelo Redator, DECIDE conhecer da Representação formulada pela então Divisão de Pagamento - Dipag/Serec/Segedam e, tendo em vista o disposto nos arts. 40, § 12, 201, § 11, da Constituição Federal, com redação dada pela Emenda Constitucional nº 20/98, firmar o entendimento de que a retribuição pelo exercício de função comissionada não constitui parcela integrante da remuneração sobre a qual incide a contribuição social do servidor público civil ativo, a partir da vigência da Emenda Constitucional nº 20/98."
12. Contra essa decisão foi interposto pedido de reexame pelo Subprocurador-Geral Ubaldo Alves Caldas, que não foi conhecido (Decisão 1077/2001-Plenário) .
12.	Ausentes, portanto, quaisquer omissões no acórdão embargado, pelo que se depreende que o interessado deseja rediscutir questões de mérito já assentadas pelo Tribunal nos julgados precedentes, o que se mostra inviável em sede de aclaratórios.
	Em razão do exposto, VOTO por que o Tribunal adote o Acórdão que ora submeto à apreciação deste Colegiado
TCU, Sala das Sessões Ministro Luciano Brandão Alves de Souza, em 3 de maio de 2022.
ANTONIO ANASTASIA 
Relator